臺灣雲林地方法院刑事判決
110年度訴字第559號
公  訴  人  臺灣雲林地方檢察署檢察官
被      告  陳奕棚



輔  佐  人
即被告之母  楊秋月



選任辯護人  林金陽律師
上列被告因殺人未遂等案件，經檢察官提起公訴（110年度偵字
第6262號），本院判決如下：
    主  文
陳奕棚犯殺人未遂罪，處有期徒刑壹年陸月。緩刑參年，緩刑期
內付保護管束，並應依執行檢察官命令完成精神治療或其他適當
之處遇措施，及應依附件所示調解筆錄內容履行損害賠償。扣案
西瓜刀壹把沒收。
    事  實
一、陳奕棚罹患妄想型思覺失調症，其自民國107年9月起至109
    年1月間因出現幻聽、妄想等精神症狀，曾多次至國立成功
    大學醫學院附設醫院斗六分院（下稱成大醫院斗六分院）快
    樂門診（精神科）治療，嗣於110年4月間起，因受幻聽、妄
    想症狀影響而休學，並返回雲林縣○○鎮○○里○○000號住處休
    養，且赴成大醫院斗六分院精神科門診治療，但未規律服藥
    ，因此於思覺失調症所產生之幻聽、妄想等症狀干擾下，情
    緒、認知等狀態偏離現實，思考判斷喪失部分邏輯，致其辨
    識行為違法或依其辨識而行為之能力顯著減低，認有人欲加
    害於己，而於110年6月4日上午8時許，前往雲林縣西螺鎮旺
    客隆五金行購買西瓜刀1把後返家，嗣於同日上午8時46分許
    ，在其上開住處客廳見對面住家即雲林縣○○鎮○○里○○000○0
    號之廖冠宇走出屋外戴上半罩式安全帽、坐上停放在騎樓之
    機車緩慢倒退等舉措，因受前開精神症狀影響，主觀上認為
    加害者為廖冠宇，旋即持上開西瓜刀外出並朝廖冠宇走去，
    其明知頸部為人體要害部分，持鋒利之西瓜刀朝廖冠宇之頸
    部揮砍，可能稍有不慎導致廖冠宇之頸部遭割裂而受傷死亡
    之結果，亦不違其本意之殺人不確定故意，並不顧廖冠宇質
    問逕自高舉西瓜刀朝廖冠宇左邊頸部揮砍，廖冠宇見狀連忙
    舉起左手阻擋，並因此人車倒地，鍾依伶因聽聞上址外有吵
    鬧聲而外出查看且喝止陳奕棚並扶起廖冠宇後，陳奕棚雖因
    鍾依伶喝止而暫時停手，惟見廖冠宇、鍾依伶相偕逐步後退
    閃躲時，仍接續前揭犯意，且明知持西瓜刀揮砍廖冠宇之行
    為足令他人心生畏懼，仍基於恐嚇危害安全之不確定故意，
    繼續持西瓜刀朝伸手阻擋之廖冠宇刺擊、揮砍數刀，廖冠宇
    、鍾依伶先後退入上址客廳後，鍾依伶旋即關上客廳玻璃門
    ，適夾住陳奕棚往前刺擊之西瓜刀（幸未傷及鍾依伶），廖
    冠宇見狀趕忙使用未受傷之右手推著玻璃門，陳奕棚試圖抽
    離未果而放手離去，廖冠宇始倖免於難，惟仍因此受有左上
    臂撕裂傷併肌肉斷裂（15公分X3公分）、左側第3手指及第5
    手指撕裂傷（1公分X1公分）、右側腕部撕裂傷（1公分）、
    右上臂挫傷等傷害，且以此等加害生命、身體之方式恐嚇鍾
    依伶，致鍾依伶心生畏懼，並生危害於安全。陳奕棚於上開
    行為後，旋於同日上午9時10分許，騎乘電動自行車前往雲林
    縣警察局西螺分局西螺派出所向警員自首為犯罪之人。員警
    獲報後，隨即至上址查證，現場並扣得陳奕棚所使用之上開
    西瓜刀1把，而悉上情。
二、案經廖冠宇、鍾依伶訴由雲林縣警察局西螺分局報告臺灣雲
    林地方檢察署檢察官偵查起訴。
    理  由
一、證據能力：
  ㈠被告以外之人於審判外之言詞或書面陳述，除法律有規定者
    外，不得作為證據，刑事訴訟法第159條第1項定有明文。又
    被告以外之人於審判外之陳述，雖不符同法第159條之1至第
    159條之4之規定，而經當事人於審判程序同意作為證據，法
    院審酌該言詞陳述或書面陳述作成時之情況，認為適當者，
    亦得為證據；當事人、代理人或辯護人於法院調查證據時，
    知有同法第1項不得為證據之情形，而未於言詞辯論終結前
    聲明異議者，視為有前項之同意，為同法第159條之5所明定
    。對於本判決所引之被告以外之人於審判外陳述之證據能力
    ，當事人、辯護人均未爭執證據能力（見本院卷第101頁、
    第268至269頁），迄於本院言詞辯論終結時，復未聲明異議
    ，經本院審認結果，上開證據均無違法取得或證明力明顯偏
    低之瑕疵，以之作為證據應屬適當，依刑事訴訟法第159條
    之5之規定，認有證據能力。
  ㈡本判決下列認定事實所引用之非供述證據，並無證據證明係
    公務員違背法定程序取得之證據，且與本案待證事實具有自
    然之關聯性，當事人、辯護人對此部分之證據能力亦均不爭
    執，自得為證據使用。
二、認定犯罪事實所憑之證據及理由：
  ㈠訊據被告陳奕棚固坦承有於110年6月4日上午8時許，前往雲
    林縣西螺鎮旺客隆五金行購買西瓜刀1把後返家，於同日上
    午8時46分許，見告訴人廖冠宇由雲林縣○○鎮○○里○○號走出
    ，坐上停放在騎樓之機車倒退欲騎車外出，被告主觀認為告
    訴人廖冠宇為欲加害於己之人，遂持西瓜刀1把前往雲林縣
    西螺鎮雲林縣○○鎮○○里○○號前，朝欲騎乘機車外出之告訴人
    廖冠宇揮砍1下，告訴人廖冠宇舉起左手阻擋後人車倒地，
    告訴人鍾依伶外出喝止並攙扶告訴人廖冠宇退回上開住處之
    過程中，持續持西瓜刀朝告訴人廖冠宇揮砍數刀，致告訴人
    廖冠宇受有左上臂撕裂傷併肌肉斷裂（15公分X3公分）、左
    側第3手指及第5手指撕裂傷（1公分X1公分）、右側腕部撕
    裂傷（1公分）、右上臂挫傷等傷害之事實，惟矢口否認有
    殺人未遂之犯行，辯稱：伊承認有傷害廖冠宇，但無殺人之
    不確定犯意，其當時受思覺失調症影響，認為廖冠宇要害伊
    ，伊只是要教訓他，且跟隨廖冠宇、鍾依伶進入屋內後並未
    再持刀砍廖冠宇云云。被告之辯護人則為被告辯稱：被告跟
    告訴人廖冠宇互不認識，且無仇恨、嫌隙，尚難認有殺人動
    機，被告因患有思覺失調症，案發時一時精神狀況不佳，為
    突發性作為，且被告案發時係持西瓜刀朝告訴人廖冠宇之手
    臂揮砍，從受傷位置可知被告顯無殺人犯罪意思，告訴人廖
    冠宇雖證稱認被告有致人於死之意，但此係告訴人廖冠宇個
    人主觀臆測，與客觀所顯現犯罪被害情形不一，自難認被告
    有殺人之犯意等語。經查：
  ⒈被告於上開時、地持扣案西瓜刀朝騎乘機車欲外出之告訴人
    廖冠宇揮砍1刀，告訴人廖冠宇因此人車倒地，告訴人鍾依
    伶聽聞聲響外出喝止被告，並攙扶告訴人廖冠宇一同往後退
    回上址客廳內，告訴人廖冠宇逐步後退閃躲時伸出雙手阻擋
    ，惟被告持續持西瓜刀朝告訴人廖冠宇刺擊，迄告訴人廖冠
    宇、鍾依伶退入客廳內始停手，告訴人廖冠宇因此受有左上
    臂撕裂傷併肌肉斷裂（15公分X3公分）、左側第3手指及第5
    手指撕裂傷（1公分X1公分）、右側腕部撕裂傷（1公分）、
    右上臂挫傷等傷害之事實，為被告所坦承（見本院卷第97至
    98頁、第270頁），核與證人即告訴人廖冠宇於警詢、偵訊
    及本院審理時證述（見警卷第5至7頁、偵卷第27至28頁；本
    院卷第272至296頁）、證人即告訴人鍾依伶於警詢、偵訊時
    之證述（見警卷第8至9頁、偵卷第27至29頁）大致相符，並
    有彰化基督教醫療財團法人雲林基督教醫院（下稱雲林基督
    教醫院）診斷證明書2份及同院110年12月14日一一○雲基字
    第1101200033號函附病歷資料1份、雲林縣警察局西螺分局
    扣押筆錄、扣押物品目錄表各1份、刑案照片4張及監視器畫
    面截圖9張（見警卷第18至20頁、第14至17頁、第19頁；本
    院卷第111至166頁）附卷可稽，及被告所持西瓜刀1把扣案
    可資佐證，是此部分之事實應堪認定。
  ⒉證人廖冠宇於偵訊時證稱：我跟鍾依伶進入客廳後，被告將
    刀子直接插進客廳門上，我用門將刀子夾住等語（見偵卷第
    28頁）、於本院審理時證稱：我跟鍾依伶後退進入客廳後，
    鍾依伶站在中間把客廳玻璃門闔上，我因為左手受傷，只能
    用右手幫忙把門推上，此時被告手上西瓜刀也刺進來，剛好
    被鋁門夾住，鍾依伶沒有被刺中，我們有喝止他，希望他停
    手，但被告都沒講話，因為西瓜刀被門夾住，他拔不出來，
    就放手離開等語（見本院卷第272至291頁），核與證人鍾依
    伶於警詢時證稱：我聽到外面機車倒地聲，站起來看到被告
    持西瓜刀一直揮砍廖冠宇的手臂，如果沒有用手去擋的話，
    就會砍到脖子，我出去外面嚇阻，被告就拿著刀子追砍我們
    2人，我們跑進客廳，把他的刀子用門夾住，對方才離開等
    語（見警卷第8頁正反面）、於偵訊時證稱：我在客廳聽到
    廖冠宇在屋外喊一聲，我出去看到被告拿西瓜刀砍廖冠宇，
    我上前喝止，但被告追砍我們，我們逃進客廳，刀子插進客
    廳的門，後來他自己離開等語（見偵卷第29頁），證人2人
    證述被告持西瓜刀追砍欲進入客廳時，被告所持西瓜刀遭告
    訴人2人合力關上客廳玻璃門而夾住無法抽離等情互核相符
    ，證人廖冠宇、鍾依伶與被告無夙怨糾紛，且其等分別於偵
    查、本院審理中已具結以擔保證詞之真實性及憑信性，其等
    實無甘冒偽證、誣告之風險而虛捏情節之動機及必要，再觀
    諸卷附現場照片（見警卷第18至19頁），西瓜刀掉落在客廳
    鋁門附近，而血跡散布位置為客廳靠近鋁門之區域，足認證
    人廖冠宇、鍾依伶前開證述，應非虛妄而堪採信。至被告雖
    辯稱其跟隨告訴人廖冠宇、鍾依伶進入上址客廳內，嗣緩慢
    後退時西瓜刀遭告訴人廖冠宇、鍾依伶關上客廳門而夾住云
    云，惟若被告確有持西瓜刀追逐告訴人2人進入客廳內，告
    訴人廖冠宇為避免遭被告揮砍，理應會走避至客廳內部或屋
    內其他區域，藉由屋內之傢俱陳設躲避，惟由卷附現場照片
    以觀，並未見屋內其他區域散落血跡痕；再者，被告斯時主
    觀上既認告訴人廖冠宇為加害人，且在屋外時聽聞告訴人廖
    冠宇、鍾依伶多次喝止均未立即停手，卻又在進入屋內後逕
    自停止攻擊告訴人廖冠宇而緩步退出客廳，實有可疑，更何
    況，被告當時手持鋒利之西瓜刀，衡以告訴人廖冠宇已負傷
    不輕、告訴人鍾依伶為女性，其等面對持西瓜刀之被告顯然
    屬於弱勢，客觀上一般人處於此情境下，意思自由均必已遭
    受壓制而不敢輕舉妄動，告訴人2人豈敢近身靠近被告，並
    於被告退出客廳之際旋將客廳門關上致夾住被告手上之西瓜
    刀，上開情節實啟人疑竇，亦與常情顯不相符，況且被告當
    時正處於精神症狀發作時期，不能排除被告之記憶力受精神
    疾病干擾而有誤，是被告此部分辯稱，顯與事實不符，尚難
    憑採。
  ⒊被告及辯護人雖以前開情詞置辯，惟查：
　⑴刑法上犯意之存否，係隱藏於行為人內部之主觀意思，而殺
    人與傷害之區別，應視行為人於加害時是基於使人死亡，或
    使人受傷之犯意為斷。行為人與被害人之關係、有無宿怨及
    是否自行停手，並非據以區別殺人與傷害之絕對標準，仍應
    綜合觀察其行為動機、所用兇器、下手情形、傷痕多寡、傷
    處是否為致命部位、傷勢輕重程度及行為前後之情狀，始能
    認定行為人內部主觀之犯意為何（最高法院109年度台上字
    第3717號判決意旨參照）。準此，法院判斷行為人於行為當
    時，主觀上之犯意究竟為殺人或傷害，自應依其行為當時所
    存在之一切客觀情況，視其犯罪之動機、行為當時之手段是
    否猝然致被害人難以防備，殺傷之部位、所殺傷次數、傷勢
    程度、犯後態度等各項因素，綜合予以研析論斷。又刑法第
    13條第1項明定：行為人對於構成犯罪之事實，明知並有意
    使其發生者為故意；同條第2項明定：行為人對於犯罪之事
    實，預見其發生，而其發生並不違背其本意者，以故意論。
    蓋以認識為犯意之基礎，無認識即無犯意之可言，但不論其
    為「明知」或「預見」，皆為故意犯主觀上之認識，只是認
    識之程度強弱有別，行為人有此認識進而有「使其發生」或
    「任其發生」之意，則形成犯意，前者為確定故意（直接故
    意），後者為不確定故意（間接故意）（最高法院92年度台
    上字第6900號、100年度台上字第569號判決意旨可資參照）
    。另刑法第13條第2項之不確定故意（學理上亦稱間接故意
    、未必故意），法條中「預見」二字，乃指基於經驗法則、
    論理法則，可以預料得見如何之行為，將會有一定結果發生
    之可能，亦即行為人，對於構成犯罪之事實（包含行為與結
    果，即被害之人、物和發生之事），預見其發生，而此發生
    不違背本意，存有「認識」及容任發生之「意欲」要素（最
    高法院100年度台上字第3890號判決要旨參照）。是以，直
    接故意須對構成要件結果實現可能性有「相當把握」之預測
    ；而間接故意則對構成要件結果出現之估算，祇要有一般普
    遍之「可能性」即為已足。
　⑵告訴人廖冠宇於遭被告持西瓜刀攻擊後，送往雲林基督教醫
    院救治，診斷其受有上揭傷勢，足證告訴人廖冠宇遭被告持
    西瓜刀攻擊後，造成上肢多處撕裂傷及挫傷，且其中左上臂
    撕裂傷併肌肉斷裂之傷勢為15公分X3公分，開口面積大，佐
    以上址客廳內現場地面血跡斑斑，顯見被告下刀力道甚猛。
    又被告用以攻擊告訴人廖冠宇之西瓜刀，係案發當日所購買
    ，業據被告供述在卷，並有被告購買西瓜刀之監視器畫面1
    張在卷可憑（見警卷第19頁），且經本院勘驗結果為本案西
    瓜刀全長45公分，刀柄部分12公分（見本院卷第295頁），
    佐以扣案物照片（見本院卷第29頁），足見本案西瓜刀刀刃
    長度為30公分、形狀呈長方形、單面開鋒，刀鋒尖銳且無鏽
    蝕狀況，為質地堅硬之金屬材質，以此刀械猛力朝人體部位
    揮砍，顯可預見將對生命、身體產生極大危害，而有喪命之
    可能，此乃眾所周知之事實，而以被告為23歲之成年人，雖
    於案發時受思覺失調症影響（詳如後述），但其於本院審理
    時自陳：持西瓜刀砍人將導致不小傷勢，伊有控制自己不要
    砍下去等語（見本院卷第316頁），可見依被告智識程度及
    社會生活經驗，清楚知悉如使用刀械攻擊人之身體會生受傷
    或死亡結果，而頸部為人體極為脆弱之要害部位，倘持刀刃
    鋒利之西瓜刀朝人體頸部猛力揮砍，有可能造成該部位嚴重
    損傷或因大量出血而死亡，被告行為時已就讀大學，依其智
    識程度，亦當可知此節。
　⑶證人廖冠宇所受主要傷勢為左上臂撕裂傷併肌肉斷裂（15公
    分X3公分）之傷害，已如前述，又據證人廖冠宇於本院審理
    時證稱：我當時正要騎機車出門上班，因騎車倒退欲迴車外
    出而側身面對被告，頭上戴著半罩式的安全帽，被告持西瓜
    刀走過來，第一刀是朝我左側脖子砍過來，我伸左手去阻擋
    ，如果沒有伸手阻擋，會砍到我的脖子。我被砍一刀後人車
    倒地，爬起來後跟鍾依伶一起退到客廳，過程中被告還是不
    斷持西瓜刀要砍我，我跟被告間約一個刀身的距離，我因為
    有伸出手阻擋，手上其他的傷就是在起身及後退過程中遭被
    告揮砍、刺擊造成的等語（見本院卷第272至273頁、第276
    頁、第280至288頁），佐以被告於偵查中供稱：把廖冠宇誤
    認為從小欺負我的人（見警卷第2頁反面至第3頁）。當天情
    緒混亂，先去買酒，後來覺得有人要害我，我去買刀，買完
    刀回家喝完酒，脾氣上來，在家砍紙箱發洩情緒，剛好看到
    廖冠宇走出來，我認為他要害我，我就持刀走出家門去砍廖
    冠宇（見偵卷第43頁）等語，顯見被告係蓄意攜帶西瓜刀前
    去尋仇之動機，被告既視告訴人廖冠宇為加害者，為防免告
    訴人廖冠宇反擊並遂行其報復對方之目的，理應會避開安全
    帽朝告訴人廖冠宇身體之要害、重要部位下手，再觀諸告訴
    人廖冠宇於案發時係跨坐在機車並側身面對被告，被告舉起
    西瓜刀往告訴人廖冠宇揮砍攻擊，告訴人廖冠宇之頭、頸及
    背部等部位應屬其可能攻擊之範圍，以告訴人廖冠宇所處之
    位置、視線，可清楚觀察並預測被告下手之位置，因此，證
    人廖冠宇以其親身經歷推認被告下手目標為人體重要部位之
    頸部，實屬可採；嗣雖因告訴人廖冠宇舉起左手阻擋被告揮
    砍，而未傷及頸部要害位置，惟其左手仍受有左上臂撕裂傷
    併肌肉斷裂（15公分X3公分）之傷害，以西瓜刀刀刃長達30
    公分、刀刃鋒利之情觀之，被告僅砍1刀即造成告訴人廖冠
    宇受有上開大面積、深度非淺之傷勢，可見西瓜刀刀刃銳利
    ，若告訴人廖冠宇未即時反應舉起左手阻擋，並起身面對被
    告並與被告保持距離，以其持刀之手勢、力道及站立相對位
    置，砍中告訴人廖冠宇頸部之可能性極高，足使生命有發生
    高度危險之可能，甚為顯然，實難謂被告主觀上僅有普通傷
    害之犯意；且依當時情形，被告接連遭告訴人廖冠宇、鍾依
    伶喝止，仍不放棄而持續持西瓜刀追擊後退之告訴人廖冠宇
    並朝其揮砍，致告訴人廖冠宇受有左側第3手指及第5手指撕
    裂傷（1公分X1公分）、右側腕部撕裂傷（1公分）等銳器傷
    ，嗣因告訴人廖冠宇、鍾依伶合力將玻璃門關上夾住其西瓜
    刀無法動彈始罷手離去等情，亦據證人廖冠宇於本院審理時
    證述明確（見本院卷第275至276頁、第290至291頁），可認
    斯時被告不顧他人阻止，執意持西瓜刀攻擊告訴人廖冠宇，
    益徵其具有縱使造成告訴人廖冠宇受死亡結果亦不違背其本
    意之不確定故意。被告與告訴人廖冠宇固無深仇大恨之預謀
    殺人動機，惟被告受思覺失調症之精神症狀影響，主觀上已
    認定告訴人廖冠宇欲加害於己，則被告基此而心生憤怒情緒
    ，而萌生上揭犯意，亦甚明顯。其與辯護人辯稱其是朝告訴
    人廖冠宇之手臂揮砍，無殺人之不確定故意云云，顯係避重
    就輕圖卸刑責之詞，均無可採。
  ⑷至於被告於告訴人鍾依伶外出喝斥時曾先停止揮砍，惟被告
    僅暫時停手，並未放棄追砍告訴人廖冠宇，且於告訴人廖冠
    宇、鍾依伶退回客廳之過程中，仍步步進逼，並持西瓜刀朝
    告訴人廖冠宇揮砍、刺擊，至其西瓜刀遭告訴人廖冠宇、鍾
    依伶合力關上之玻璃門夾住始放棄而自行離開等情，業如前
    述，被告雖辯稱只是想要給告訴人廖冠宇一個教訓，沒有要
    殺人的意思云云。惟查，被告自承先持西瓜刀朝告訴人廖冠
    宇揮砍1刀，告訴人廖冠宇倒地起身後退時，被告仍持西瓜
    刀步步進逼刺擊、揮砍，且過程中經告訴人鍾依伶喝斥時，
    仍未放棄攻擊告訴人廖冠宇，係因其所持行兇工具遭客廳鋁
    門夾住始停手，果若被告僅欲教訓告訴人廖冠宇，則其遭告
    訴人鍾依伶制止時即應停手，詎其仍未理會，持續持西瓜刀
    追擊告訴人廖冠宇，顯示被告之目的非僅止於教訓、傷害告
    訴人廖冠宇之意思，灼然甚明。又依社會一般正常人之經驗
    判斷，實難認被告鋒利之西瓜刀揮砍告訴人廖冠宇當時，主
    觀上不存在縱使造成告訴人廖冠宇死亡之結果，亦在所不顧
    之念頭；再者，被害人因被告之行為而受有傷害，本係其行
    為所造成結果，即殺人行為一旦著手實行，則不論既、未遂
    與否，被害人均會因行為人之行為而受有傷害之結果，而行
    為人主觀上之犯意為何，既係以行為之當時加以判斷，因此
    行為人行為時主觀上具有殺人之不確定故意，即不得以未致
    被害人死亡而僅有受傷之結果，轉而認定行為人主觀上為傷
    害之犯意而成立傷害罪。告訴人廖冠宇遭被告持西瓜刀揮砍
    後，受有上開傷害，嗣因被告之西瓜刀遭客廳玻璃門夾住並
    因此被阻隔於外而放棄行兇，始倖免發生死亡結果等情，已
    如前述，被告及其辯護人徒以未傷及告訴人廖冠宇頸部及身
    上所受傷勢非重為由，主張被告僅具傷害告訴人廖冠宇之犯
    意云云，殊無可採。
  ㈡另被告持西瓜刀追擊告訴人廖冠宇、鍾依伶，並於上址客廳
    玻璃門前刺擊告訴人鍾依伶，致告訴人鍾依伶心生畏懼之事
    實，業據被告於偵訊、本院準備程序及審理時均坦承不諱（
    見偵卷第43頁；本院卷第97頁、第318頁），且有證人鍾依
    伶、廖冠宇於警詢、偵訊時之證述明確（出處同前），並有
    雲林縣警察局西螺分局扣押筆錄、扣押物品目錄表各1份、
    刑案照片4張及監視器畫面截圖9張（見警卷第18至20頁、第
    14至17頁、第19頁）附卷可稽，及被告所持西瓜刀1把扣案
    可資佐證，上開證據互參，足認被告上開任意性自白確與事
    實相符，足以採信。至被告雖供稱其攻擊之對象為告訴人廖
    冠宇，然證人鍾依伶於警詢及偵訊時均證稱：被告拿刀揮砍
    廖冠宇，我出去喝止他，被告拿刀追砍我們2人，我們跑進
    去客廳，用門夾住他的刀子，被告才離開，過程中被告的行
    為讓我很害怕等語（見警卷第8頁正反面、偵卷第27至29頁
    ），佐以告訴人鍾依伶為協助告訴人廖冠宇逃離被告，外出
    扶起告訴人廖冠宇並相偕往後退入客廳，過程中，被告仍持
    西瓜刀朝告訴人廖冠宇揮砍，以告訴人鍾依伶如此貼近告訴
    人廖冠宇之情狀，極有可能在揮砍過程中遭西瓜刀所傷，衡
    之常情，一旦遭鋒利之西瓜刀攻擊，對於告訴人鍾依伶之生
    命、身體、安全自會構成相當程度之威脅，此當為被告所預
    見，且告訴人鍾依伶為一女子，身旁之告訴人廖冠宇亦已受
    傷，被告於此情境之下，持西瓜刀朝告訴人廖冠宇刺擊，甚
    且於告訴人鍾依伶關上客廳玻璃門時向前刺擊，告訴人鍾依
    伶當有心生遭刺傷身體之可能而心生恐懼；再者，告訴人2
    人為岳母女婿關係，且同住一處，業據證人鍾依伶、賴冠宇
    證述在卷（見偵卷第27頁、第29頁；本院卷第278頁），告
    訴人鍾依伶目睹女婿無端遭被告持西瓜刀追砍，致其生命、
    身體蒙受逢重大危難，依社會一般觀念衡量，足以使人心生
    畏懼，至為明顯，且告訴人鍾依伶目睹後甚感害怕，亦據其
    證述如前，是被告追砍告訴人廖冠宇之行為，已使告訴人鍾
    依伶感受到害怕及安全威脅，認其至親家人之生命、身體堪
    慮，亦已該當於刑法恐嚇危害安全罪之構成要件，自有恐嚇
    之不確定故意，至為明確。
  ㈢綜上所述，被告前開否認殺人未遂犯行所持之辯解均要無可
    採。其辯護人所持辯護各節亦均無從為被告之有利認定。本
    案事證業臻明確，被告前開殺人未遂及恐嚇等犯行均堪認定
    ，應依法論罪科刑。
三、論罪科刑：
  ㈠核被告所為，係犯刑法第271條第2項、第1項殺人未遂罪、第
    305條之恐嚇危害安全罪。被告基於同一殺人之不確定故意
    及恐嚇之決意，於密接時間、地點，持西瓜刀接續朝告訴人
    廖冠宇、鍾依伶揮砍、刺擊之行為，客觀上認屬單一行為之
    多次舉止，依一般社會健全觀念難以強行分開，應評價為一
    行為，各僅論以一殺人未遂罪、恐嚇危害安全罪。
  ㈡刑法第55條前段所謂一行為而觸犯數罪名，係指所犯數罪名
    出於一個意思活動，同時同地，且僅有一個行為觸犯數個獨
    立之罪名者而言。如犯罪行為在事實上並無不可分離之密切
    關係，而係可以分辨先後之數個完全獨立之犯罪行為，且非
    以同一機會接續進行，在法律上係侵害不同法益，構成數個
    不同之犯罪事實者，則為數罪（最高法院84年度台非字第70
    號判決意旨參照）。被告所為殺人未遂與恐嚇犯行，一係針
    對告訴人廖冠宇為之（殺人未遂）、一僅針對告訴人鍾依伶
    為之（恐嚇），被害人雖不同，且侵害不同法益，惟被告係
    於密接時、地，持西瓜刀揮砍、刺擊之舉動，係利用同一機
    會接續進行，致告訴人廖冠宇受有上揭傷勢，同時令告訴人
    鍾依伶心生畏懼，應認係以一行為侵害不同法益而觸犯數罪
    名，為想像競合犯，應從一重論以殺人未遂罪。至起訴意旨
    認應構成數罪容有誤會，併此敘明。
  ㈢被告已著手於殺人行為之實行，然因告訴人廖冠宇阻擋、及
    時閃避而未致告訴人廖冠宇死亡之結果，違法程度較輕，爰
    依刑法第25條第2項之規定，按既遂犯之刑減輕其刑。
  ㈣刑法第62條明文規定：「對於未發覺之罪自首而受裁判者，
    得減輕其刑。但有特別規定者，依其規定。」所謂自首，係
    指對於未發覺之犯罪，在有偵查犯罪職權之公務員知悉犯罪
    事實及犯人之前，向職司犯罪偵查之公務員坦承犯行，並接
    受法院之裁判而言。而所謂發覺犯罪事實，祇需有偵查犯罪
    職權之公務員，已知該犯罪事實之梗概為已足，不以確知犯
    罪事實之具體內容為必要；且所知之人犯，亦僅須有相當根
    據，可為合理之懷疑，即該當於犯罪業已發覺，不以確知其
    人為該犯罪之行為人為必要（最高法院111年度台上字第783
    號判決意旨參照）。又「實質上一罪」，法律上僅賦與1個
    單一犯罪事實之評價，如對犯罪事實中之一部先為自首或已
    被發覺，其效力均應及於全部；具有裁判上或實質上一罪關
    係之犯罪，行為人如於全部犯罪未被發覺前，僅就其中一部
    分犯罪自首，仍生全部自首之效力（最高法院104年度台上
    字第181號、第2112號判決意旨參照）。查告訴人廖冠宇於1
    10年6月4日上午8時46分撥打110電話報警稱其遭不明人士拿
    西瓜刀砍傷，勤務中心旋即轉知雲林縣警察局西螺分局西螺
    派出所，員警廖振宇接獲通報後前往案發現場處理，被告於
    同日上午8時53分許騎乘電動機車外出至派出所自承其持西
    瓜刀砍傷告訴人廖冠宇等情，有卷附雲林縣警察局勤務指揮
    中心受理110報案紀錄單、被告警詢筆錄及監視器畫面截圖9
    張可憑，足見告訴人廖冠宇不知被告之真實姓名年籍而無從
    提供予警方偵辦。準此，本案警方雖已得知犯罪事實，但仍
    無法知悉、鎖定為被告所為，係經詢問被告後始知行為人為
    被告本人，則被告係於有偵查犯罪權限之警察獲悉何人為犯
    罪行為人之前，即主動前往派出所告知自己犯罪，而不逃避
    接受裁判，核與自首規定之條件相符；另觀諸被告於警詢時
    固未自陳其持西瓜刀恐嚇告訴人鍾依伶此部分犯行，惟被告
    既已自首其如事實欄所示持西瓜刀砍傷告訴人廖冠宇犯行，
    此與其持西瓜刀恐嚇告訴人鍾依伶犯行間，存有想像競合犯
    之裁判上一罪關係，依據前揭判決意旨，被告自首效力及於
    全部犯行，爰依刑法第62條前段規定均減輕其刑。
  ㈤行為時因精神障礙或其他心智缺陷，致其辨識行為違法或依
    其辨識而行為之能力，顯著減低者，得減輕其刑，刑法第19
    條第2項定有明文。查被告自107年9月27日起至109年1月9日
    間，因幻想之精神症狀而固定於成大醫院斗六分院就診，另
    於110年5月18日、6月1日，因上開症狀再度前往成大醫院斗
    六分院就診，但未依醫囑服藥，嗣於110年6月4日案發後因
    急性精神病狀態經國立臺灣大學醫學院附設醫院雲林分院（
    下稱臺大醫院雲林分院）住院治療，迄至同年月30日出院，
    復於110年7月1日起因思覺失調症至彰化基督教醫療財團法
    人鹿港基督教醫院住院治療，至同年8月17日出院等情，有
    成大醫院斗六分院門診紀錄、臺大醫院雲林分院出院病歷摘
    要、診斷證明書、彰化基督教醫療財團法人鹿港基督教醫院
    診斷證明書、住院摘要、住院紀錄及護理紀錄、衛生福利部
    中央健康保險署保險對象門診申報紀錄明細表各1份附卷可
    憑（見偵卷第21頁、第49至55頁、第57至61頁、第63至72頁
    、第73至105頁；本院密卷第7至11頁）。佐以輔佐人即被告
    之母楊秋月於偵訊時證稱：107年9月間，被告發病，診斷患
    有思覺失調，治療1年多，醫生認為思覺失調的情況有比較
    好可以停藥，直到110年5月初，被告發病，當時他住在臺中
    就學，房東說被告在樓梯間吼叫，5月中旬我帶他去成大醫
    院斗六分院就診，但當時他不是很願意吃藥，可能吃藥會有
    副作用等語（見偵卷第41至43頁），而在案發當日，證人廖
    冠宇於本院審理時證稱：上半身赤裸的被告持西瓜刀緩慢靠
    近時，我有大聲問他要做什麼，但被告不發一語、兩眼無神
    ，走近約一個刀身的距離時，被告就舉起西瓜刀朝伊揮砍，
    一直到他離開都沒有說話，被告的西瓜刀被門夾住，他拔不
    出來後就放棄，他離開時是先在馬路上徘徊，徘徊後就回去
    家裡，又再出來徘徊，之後才騎著電動機車離開等語（見本
    院卷第281頁、第290至291頁），加以被告於警詢時自陳其
    不認識廖冠宇，把廖冠宇誤認為從小欺負伊之對象（見警卷
    第2頁反面至第3頁），可見被告於110年5月間起，又受上開
    精神疾病的影響，而有幻聽、被害妄想之情，且被告案發當
    日之精神狀態及行為舉止顯然與常人有異，且有受幻聽、精
    神狀況干擾之情形。而本案依被告辯護人及輔佐人之聲請，
    囑託彰化基督教醫療財團法人彰化基督教醫院對被告行為時
    之精神狀態進行鑑定，經該院鑑定後認：依被告自陳的過去
    經驗及相關病歷紀錄，被告鑑定診斷為妄想型思覺失調症。
    依臨床醫理及相關醫療紀錄回推被告被起訴的犯罪時刻，當
    時應存有明顯的幻覺及妄想，且精神症狀直接與其暴力行為
    有相當程度之關聯，包括形成其暴力動機及對現實的錯誤判
    斷（其妄想內容認定被害者與個案的迫害妄想有關）。被告
    同時在疾病嚴重時，在認知上會產生思覺失調症患者常見的
    現實推論的嚴重錯誤（例如「當『他人迫害我』時該採取何種
    有效的方式來自我防衛或改善被迫害的狀況」的相關思考，
    病患的對應方式會傾向原始的「打或逃」的簡單反應，而少
    有使用較高等級的社會手段來對應），此部分亦在病史上可
    見被告曾造成不同類型的社區滋擾行為（大吼大叫、混亂言
    行…等），故推論被告於被訴犯行時的行為，應是疾病急性
    發作期間的病態行為。…整體而言，法律常識（不可以傷人
    、不可以偷竊），雖然在多數精神疾病的言語詢問時，多能
    正確回答，但疾病症狀急性發作期，相關較高等的社會規範
    通常不能及時出現在病患行為時的大腦運作中。…對於急性
    發作的嚴重精神病患而言，此種現象會因疾病的影響而持續
    存在，使病患容易違反各種社會規範，直到疾病緩解為止等
    語，此有該院精神鑑定報告書及補充說明各1份（見本院卷
    第273至281頁、第205至209頁）附卷可參。本院審酌該鑑定
    報告係參酌被告之個人生活史、疾病史、精神狀態檢查等，
    本於專業知識與臨床經驗，綜合被告症狀所為之判斷，無論
    鑑定機關之資格、理論基礎、鑑定方法及論理過程，自形式
    上及實質上而言尚無瑕疵，堪認上開鑑定報告書之結論應屬
    可採。綜合上情，並考量被告於偵查、本院審理期間，針對
    本案犯行之時間、地點、過程等節均能自主應答，並提出相
    對應的辯駁，本院認被告於本案殺人未遂及恐嚇行為時，因
    罹患思覺失調症之精神障礙，致其辨識能力或依其辨識而行
    為之能力，顯著減低，然未達喪失之程度，爰均依刑法第19
    條第2項之規定減輕其刑。至於被告於110年5月間始再度發
    病，於110年5月18日、6月1日兩度至成大醫院斗六分院精神
    科就診，被告於案發前未按醫囑按時服藥，已如前述，惟縱
    使被告有未規則就診或服藥的情形，然被告係因罹患思覺失
    調症，自110年5月某日間起，即處於該病症所產生之幻聽、
    妄想等症狀干擾之狀態中，與飲酒或施用毒品僅短期處於精
    神障礙或心智缺陷狀態之情形不同，無證據可認被告在精神
    、心智正常，具備完全責任能力時，即對其會殺害告訴人廖
    冠宇或恐嚇告訴人鍾依伶之事實，具有認識或預見可能性，
    因而拒絕服藥而使自己陷入精神障礙狀態，進而實行殺人或
    恐嚇犯行。因此，本案難認被告所為屬原因自由行為。
  ㈥想像競合犯之處斷刑，本質上係「刑之合併」。其所謂從一
    重處斷，乃將想像競合犯組成之評價上數罪，合併為科刑一
    罪，其所對應之刑罰，亦合併其評價上數罪之數法定刑，而
    為一個處斷刑。易言之，想像競合犯侵害數法益者皆成立犯
    罪，論罪時必須輕、重罪併舉論述，同時宣告所犯各罪名，
    包括各罪有無加重、減免其刑之情形，亦應說明論列，量刑
    時併衡酌輕罪部分量刑事由，評價始為充足，然後依刑法第
    55條前段規定「從一重處斷」，非謂對於其餘各罪可置而不
    論。因此，法院決定處斷刑時，雖以其中最重罪名之法定刑
    ，做為裁量之準據，惟於裁量其輕重時，仍應將輕罪合併評
    價在內（最高法院108年度台上字第4405、4408號判決意旨
    ）。被告上開殺人未遂犯行有複數減輕事由，應依刑法第70
    條規定遞減之。被告所犯恐嚇犯行，依上開說明，亦有複數
    減輕事由，原應減輕其刑並遞減之，惟被告所犯恐嚇犯行係
    屬想像競合犯其中之輕罪，被告就本案犯行係從一重論以殺
    人未遂罪，就被告此部分想像競合輕罪得減刑部分，依上開
    說明，由本院於後述依刑法第57條量刑時一併衡酌該部分減
    輕其刑事由。
  ㈦爰審酌被告與告訴人2人素不相識，亦無怨隙，惟其罹患思覺
    失調症而於110年5月間再度發病，在幻聽、妄想等症狀干擾
    下，致其辨識行為違法或依其辨識而行為之能力顯著減低，
    而以暴力方式砍殺告訴人廖冠宇及恐嚇告訴人鍾依伶，致告
    訴人廖冠宇受有如事實欄所示傷勢，幸告訴人廖冠宇及時防
    衛、走避始未造成死亡之結果，被告犯罪手段顯屬可議、犯
    罪所生危害非輕，亦欠缺尊重他人生命、身體法益之觀念，
    法治意識尚有不足，兼衡被告於犯後旋即至派出所自首，又
    其於犯後僅坦認傷害、恐嚇犯行，否認殺人未遂犯行之態度
    ，且已與告訴人2人調解成立，同意分期賠償告訴人2人新臺
    幣100萬元，有本院110年度司附民移調字第76號調解筆錄1
    份附卷可憑（本院卷第60-1至60-2頁），被告亦承諾配合治
    療到可以返家為止，之後也會按時回診並服藥，及自陳大學
    肄業之智識程度、現無業，仍居住於康復之家，111年6月份
    後將返家（新址）與父母及弟弟同住、屆時會找一份工作之
    家庭生活狀況，暨其犯罪之動機、目的、犯罪時所受刺激、
    告訴人廖冠宇所受傷勢及損害及告訴人2人對於本案量刑意
    見等一切情狀，量處如主文所示之刑。
  ㈧被告前未曾因故意犯罪受有期徒刑以上刑之宣告，有臺灣高
    等法院被告前案紀錄表在卷可稽，其因受精神疾病影響，致
    罹刑章，犯後已坦承持西瓜刀揮砍、恐嚇告訴人2人之犯行
    ，並已與告訴人2人調解成立，已如前述，告訴人2人也表示
    對於給予被告緩刑並無意見（見本院卷第297頁），考量被
    告係因患有思覺失調症致其思緒、知覺受到干擾，經施以適
    當之治療已控制並減緩其病情，已如前揭精神鑑定書所載，
    佐以被告陳稱其按月施打長效針劑，離開康復之家後將返家
    （新址）與父母同住並固定回診、服藥，輔佐人即被告母親
    楊秋月亦表示被告經歷此事後也嚇到了，知道要吃藥等語（
    見本院卷第327頁），並有111年3月25日陳報單所附門診預
    約單1紙附卷可憑（見本院卷第214至215頁），可見被告經
    過此次教訓已深切認知未按醫囑服藥控制病情之嚴重後果，
    本院審酌被告經此偵審程序及刑之宣告後，當應知所警惕，
    而無再犯之虞，所宣告之刑以暫不執行為適當，爰依刑法第
    74條第1項第1款規定宣告緩刑3年，並審酌被告與告訴人2人
    間之賠償方案，爰依同條第2項第3款規定宣告應依如附件所
    示本院110年度司附民移調字第76號調解筆錄所載條件履行
    損害賠償。另審酌被告為一罹有思覺失調症之病患，前因自
    行停藥而影響其精神、情緒而犯本案上開犯行，參佐上開精
    神鑑定報告書及補充說明所載，認被告在接受穩定的精神治
    療下，精神狀況（幻覺被妄想症狀）目前已相對緩解，認知
    功能目前表現相對也屬於正常範疇。…不排除本案件可能是
    發生於被告沒有穩定服用精神藥物之狀態下。因此，建議被
    告須持續且穩定地接受精神治療。…被告對於藥物治療的反
    應，相對於多數思覺失調症的患者而言，屬於反應良好的病
    患，故能夠在治療後，使其心智狀態表現在常模範圍內（此
    處指「會被不知情的人，認為當事人好像還算正常」，但若
    與「未發病」時比較，患者通常還是有相當程度的社會功能
    退化，…）。建議未來雖然不需要住院式的治療，但為了避
    免疾病復發以及預防大腦再更加退化，宜終生長期持續的使
    用抗精神疾病藥物控制病情，以利被告維持在正常人的行為
    常模內等語。被告在本案後被要求穩定使用藥物控制，且也
    已經使用一段時間導致病情逐漸穩定，就臨床醫療的觀點，
    已經沒有住院治療的必要。但監禁與否不是重點，能否讓被
    告長期、持續、終生不停的用藥才是重點。…。新修訂刑法
    第87條第1項所述之「適當方式」的選擇頗有實務工作者的
    期待。如果「適當方式」包括日間住院（患者白天去處所、
    晚上回家），或者居家治療（例如定期由醫護警察訪視，並
    監督使用長效針劑，或有公權力背書的狀況下，命患者必須
    規則穩定使用藥物），…，這樣的「適當方式」越久越好，
    因為幾乎可以保證這是對患者最好的方式，依本案被告過去
    治療的反應，以及鑑定時所見治療穩定下的狀況，被告可以
    用非常接近一般人的樣態，在社區中和多數人正常共存，甚
    至接受工作復健，恢復一定程度的社會功能（見本院卷第19
    5頁、第197至198頁、第208至209頁），足見被告需規則接
    受精神治療或命其為其他適當處遇措施之必要，參酌辯護人
    辯護時表示被告定期就醫，被告家人亦嚴加督促，鑑定意見
    認回歸家庭、社會對被告而言較有利，認無監護之必要之意
    見、輔佐人於本院審理時陳稱：本案後全家搬離原住處，不
    會再接觸到告訴人2人，被告目前仍居住於康復之家，每月
    都施打長效針，日後返家居住也會按月陪同被告回診接受治
    療等語（見本院卷第327頁），及被告於本院審理時陳稱：
    在康復之家不能隨意外出，111年6月後可以返家，我想要去
    找一份工作等語（本院卷第324、326頁），本院認被告之家
    庭支持系統穩健，得以有效約束、照護並協助被告就醫緩解
    病情，且被告住院治療後入住康復之家已未曾再有精神症狀
    發作的情形，並固定回診治療並施打長效針，病情應無惡化
    之虞等節，認被告雖無監護處分之必要，惟於緩刑期間確需
    加強督促其定期回診追蹤，可達成治療被告使不危害社會，
    亦可使被告回歸社區、社會之雙重目的，爰依刑法第74條第
    2項第6款規定，命被告於緩刑期間，應依執行檢察官之指示
    ，完成精神治療或其他適當之處遇措施，且依刑法第93條第
    1項第2款之規定，諭知緩刑期間付保護管束，以啟自新，並
    觀後效。又依刑法第75條之1第1項第4款規定，被告於緩刑
    期間，如有違反本院前述所諭知事項情節重大，足認原宣告
    之緩刑難收其預期效果，而有執行刑罰之必要者，得撤銷其
    緩刑之宣告，附此敘明。
四、扣案之西瓜刀1把，為被告所有且供本案犯行所用之物，應
    依刑法第38條第2項規定沒收。
據上論斷，應依刑事訴訟法第299條第1項前段，刑法第271條第2
項、第1項、第305條、第55條前段、第25條第2項、第19條第2項
、第62條前段、第38條第2項前段、第74條第1項第1款、第2項第
3款、第6款、第93條第1項第2款，刑法施行法第1條之1第1項，
判決如主文。
本案經檢察官程慧晶提起公訴，檢察官蕭仕庸、吳淑娟到庭執行
職務。
中　　華　　民　　國　　111 　年　　4 　　月　　28　　日
                  刑事第六庭  審判長法  官  鍾世芬
　　　　　　　　　　　
                                    法  官  陳韋仁
　　　　　　　　　　　          
　　　　　　　　　　　              法  官　簡伶潔
以上正本證明與原本無異。
如不服本判決應於收受判決後20日內向本院提出上訴書狀，並應
敘述具體理由；其未敘述上訴理由者，應於上訴期間屆滿後20日
內向本院補提理由書（均須按他造當事人之人數附繕本）。「切
勿逕送上級法院」。
                                    書記官　李沛瑩
中　　華　　民　　國　　111 　年　　5 　　月　　3 　　日
附錄本案論罪科刑法條：
中華民國刑法第271條
殺人者，處死刑、無期徒刑或10年以上有期徒刑。
前項之未遂犯罰之。
預備犯第1項之罪者，處2年以下有期徒刑。

中華民國刑法第305條
以加害生命、身體、自由、名譽、財產之事恐嚇他人，致生危害
於安全者，處2年以下有期徒刑、拘役或9千元以下罰金。

附件：本院110年度司附民移調字第76號調解筆錄